臺灣嘉義地方法院民事判決　　　　　　 100年度家訴字第68號
原　　　告　蔡貴英
訴訟代理人　陳昭峰律師
被　　　告　涂慧伶
上列當事人間請求終止收養關係事件，本院於民國100年6月21日
言詞辯論終結，判決如下：
    主  文
准予終止原告蔡貴英（女，民國○○年 ○月○○日生，身分證統一編
號：Ｚ000000000號）與被告涂慧伶（女，民國○○年 ○月○○日生，
身分證統一編號：Ｚ000000000號）間之收養關係。
被告應給付原告新台幣拾萬元，及自民國一百年四月三十日起
至清償日止，按週年利率百分之五計算之利息。
原告其餘之訴駁回。
訴訟費用新臺幣捌仟肆佰元，其中新臺幣陸仟貳佰肆拾元由被告
負擔，新臺幣貳仟壹佰陸拾元由原告負擔。
本判決第二項得假執行。
    事實及理由
一、被告經合法通知，未於言詞辯論期日到場，核無民事訴訟法
    第386 條所列各款情形，爰依原告之聲請，由其一造辯論而
    為判決。
二、原告起訴主張：
  (一)原告因不能生育而未結婚，於民國64年 8月間抱養被告，並
    向戶政機關申報登記被告為原告親生，惟事實上，被告並非
    原告所生。因被告非原告所生，因此原告於98年向鈞院檢察
    署自首觸犯刑法第 214條之使公務員登載不實罪，經該署98
    度偵字第3990號、第5318號以已逾追訴權時效為由處分不起
    訴。因原告使戶政機關登載不實，致兩造間有親子關係，原
    告為更正而於99年間向台北地方法院起訴請求確認兩造間之
    親子關係不存在。經該院審理結果，認定兩造間雖無自然血
    緣關係，但有擬制之親子關係，不能以確認判決除去其不安
    而駁回原告訴訟。
  (二)原告未結婚且身體不好，獨力扶養被告辛苦，被告明知，不
    但結婚未告知原告，且迄今從未探視原告，原告多方努力查
    知被告電話，但被告初不聽原告電話，後更改電話號碼使原
    告無從聯繫，更從未給付任何扶養費用，顯惡意遺棄原告，
    使原告甚為寒心，維持擬制之血親關係已經毫無意義，因依
    民法第1081條第1項第2款之規定，請求終止收養關係，並依
    民法第1082條規定，請求被告給與相當金額以維持生計等語
    ，並聲明：1.請准宣告原告與被告間收養關係終止；2.被告
    更給付原告新台幣50萬元，及自起訴狀副本送達翌日起至清
    償日止，按年利率5﹪計算之利息；3.訴訟費用由被告負擔
    。
三、被告經合法通知，既未到場爭執，亦未提出書狀作何聲明或
    陳述。
四、本院得心證之理由：
  (一)按親屬事件，在民法親屬編修正前發生者，除本施行法有特
    別規定外，不適用修正後之規定。為民法親屬編施行法第 1
    條後段所明定。又收養子女，應以書面為之。但自幼撫育為
    子女者，不在此限，74年6月3日修正前民法第1079條定有明
    文。而民法親屬編施行法就民法第1079條於74年6月3日修正
    後之規定，並無特別規定適用修正前發生之親屬事件。又收
    養子女，如係自幼撫養為子女者，並非要式行為，既不以將
    原報戶籍塗銷，辦妥收養登記為生效要件，只須有自幼扶養
    之事實，並有以之為子之意思即可成立。經查，原告於64年
    8 月間抱養被告，並登記為次女等情，業據原告於起訴狀陳
    明在卷，並提出嘉義地方法院檢察署檢察官98年度偵字第39
    90號、5318號不起訴處分書及戶籍謄本在卷可稽，經核與證
    人即原告胞姐於本院證述：被告是抱來的小孩，當時是登記
    成原告親生的小孩等語相符，堪信屬實。而原告抱養被告時
    ，係將被告視為親生子女扶養，有收養之意思等情，亦據原
    告於台灣台北地方法院99年度親字第77號審理時陳明在卷。
    揆諸前開說明，原告與被告間依修正前民法1079條但書規定
    ，應成立擬制之親子關係。
  (二)又養子女與養父母之關係，除法律另有規定外，與婚生子女
    同，為民法第1077條所明定。養子女與本生父母及其兄弟姐
    妹原屬民法第 967條所定之直系血親及旁系血親。其與養父
    母之關係，因民法第1077條所定，除法律另有規定外，與婚
    生子女同，而成為擬血親（司法院大法官釋字第28號解釋參
    照）。換言之，親子關係，包括親生子女之自然血親關係及
    養子女之擬血親關係，因此，兩造間固無自然血親關係，但
    仍具有養子女之擬制血親關係，堪可認定。
  (三)按養父母、養子女之一方，有遺棄他方者，法院得依他方、
    主管機關或利害關係人之請求，宣告終止其收養關係，民法
    第1081條第 1項定有明文。又所謂惡意遺棄，不以養子怠於
    其對養親應盡扶養義務為限，即其並為孝養之意，亦復包括
    在內。經查，本件被告為原告抱養之養女，本應善盡為人子
    女之道，且原告別無其他子女，被告當有照顧及扶養原告之
    義務，乃被告於國小畢業後即離家失聯，縱使返家亦旋即離
    開，迄16、7 歲離家後即未再返家，亦未關心或實際照顧原
    告等情，則據證人許蔡貴美於本院證述在卷（詳本院100年6
    月21日言詞辯論筆錄）。則被告除未盡扶養義務，亦欠缺對
    原告孝養之意，致兩造親子關係發生破綻，無法回復，依上
    開說明，被告未盡孝養行為已對原告構成惡意遺棄且在繼續
    狀態中。從而，原告依前開條款規定，請求宣告終止兩造之
    收養關係，為有理由，應予准許。
  (四)末按，因收養關係終止而生活陷於困難者，得請求他方給與
    相當之金額，民法第1082條定有明文。本院依職權調閱原告
    之財產資料，原告98、99年度名下並無任何薪資收入，亦無
    任何財產等情，有原告稅務電子閘門財產所得調件明細在卷
    可稽，且證人許蔡貴美於本院亦證稱：原告現在因為生病沒
    有工作，她的生活是我們姐妹加減幫忙她的等語（詳本院10
    0年6月21日言詞辯論筆錄），復參以原告為39年 4月17日出
    生，現年61歲，有戶籍謄本在卷可按，則原告因無收入亦無
    財產，且因年紀非輕又罹病，需仰賴姐妹幫忙度日，生活陷
    於困難乙情，堪以認定。而兩造原為擬制血親關係，依民法
    第1114條、第1117條規定，兩造間互負扶養義務，且原告已
    不能維持生活，業如前述，故被告對原告自負有扶養義務甚
    明。惟本院依職權調閱被告之財產資料，原告98、99年度名
    下並無任何薪資收入，亦無任何財產等情，有被告稅務電子
    閘門財產所得調件明細存卷足憑，堪認被告經濟狀況及資力
    亦屬不佳。本院乃審酌原告曾扶養被告至國小畢業暨兩造之
    經濟狀況皆屬不佳等情，認原告請求被告給付300,000 元，
    及自起訴狀繕本送達被告翌日即100年4月30日起至清償日止
    ，按年息百分之5 計算之利息，為有理由，應予准許，逾此
    範圍之請求，洵非可採，應予駁回。
五、本件經核主文第二項所示原告勝訴部分所命給付之金額未逾
    50萬元，本院爰依民事訴訟法第 389條第1項第5款規定，依
    職權宣告假執行。
六、按法院為終局判決時，應依職權為訴訟費用之裁判，民事訴
    訟法第87條第1 項定有明文。本件關於原告請求與被告終止
    收養事件之第一審裁判費3,000元，原告請求被告給付500,0
    00元部分則應徵得第一審裁判費5,400 元，本院依兩造勝敗
    比例酌定訴訟費用之負擔如主文第四項所示。
七、據上論結，本件原告之訴為一部有理由、一部無理由，依民
    事訴訟法第385條第1項、第79條、第87條第1項、第389條第
    1項第5款，判決如主文。
中    華    民    國   100    年    7     月     5    日
                   家事庭      法  官  林中如
以上正本係照原本作成
如對本判決上訴，須於判決送達後20日之不變期間內，向本院提
出上訴狀。如委任律師提起上訴者，應一併繳納上訴審裁判費。
中    華    民    國   100    年    7     月     5    日
                               書記官  陳慶昀